【裁判字號】    95,判,1416
【裁判日期】    950831
【裁判案由】    營利事業所得稅
【裁判全文】
最  高  行  政  法  院  判  決
                                     95年度判字第01416號
上  訴  人   甲○○
被 上訴 人   財政部臺灣省中區國稅局
代  表  人   鄭宗典
上列當事人間因營利事業所得稅事件，上訴人對於中華民國94年
4月6日臺中高等行政法院94年度簡字第16號判決，提起上訴。本
院判決如下：
    主  文
原判決廢棄，發回臺中高等行政法院。
    理  由
一、本件被上訴人以上訴人未向主管機關登記或立案，於民國（
    下同）85年度至90年度以大眾匯款收入從事宗教、慈善、社
    會服務或公益等活動，且未辦理90年度所得稅結算申報，乃
    依查得資料核定90年度課稅所得額為新臺幣（下同）12萬0,
    107元，應補稅額2萬0,027元，另徵怠報金4,500元。上訴人
    不服，循序提起行政訴訟。經原審判決駁回，遂提起本件上
    訴。
二、上訴人主張：(一)上訴人為一出家人（釋慈心），遭被上訴人
    認定所從事之社會救助與公益事業為「營利事業」中之「未
    分類個人服務業」，此涉及在臺灣廣大的個人或未立案團體
    實質從事公益服務是否應課徵「營利事業所得稅」疑義。原
    審不察本件訴訟攸關之上揭重大意義，仍將之侷限在「營利
    事業所得稅」相關法令，實有違誤。(二)被上訴人以上訴人有
    營利行為之「形式」，即遽為營利事業所得稅之核課，未細
    究上訴人「實質」上所從事者是弘法暨社會福利公益活動，
    上訴人並無營利之意思及目的，所募得之善款亦係供公益之
    用，無從事營利，原審顯有認定事實不依證據之違法。(三)上
    訴人並無營利目的亦無營利行為，被上訴人未舉積極事證證
    明上訴人所為係營利行為，徒憑劃撥單等即認定上訴人所募
    善款係營利所得，殊有未洽。而依所得稅法第4條第1項第17
    款規定，眾信徒之捐贈行為不應課上訴人以營利事業所得稅
    。原審判決援引教育文化公益慈善機關或團體免納所得稅適
    用標準（下稱免稅標準）第2條第1項第1款、第9款、財政部
    71年12月10日臺財稅第38931函釋（下稱財政部71年函釋）
    及同部84年3月8日臺財稅第841607570號函釋等規定，認本
    件上訴人不符上揭免稅標準所定免稅要件，然查，前揭法規
    及函釋所規範之對象為公益慈善機關或團體，並非自然人，
    是其以「形式上縱未辦理登記，惟實質上乃具備名稱、宗旨
    、任務、組織、認同對象，且運作具有持續性等表彰團體特
    徵之實體」，對上訴人核課營利事業所得稅之處分，即顯有
    客體錯誤及適用法規不當之違法。(四)原審判決又稱上訴人「
    所作所為，已屬宗教慈善團體之所為，要非一般接受捐贈之
    個人云云，可知原審所重視者亦為實質而非形式，上訴人之
    臺中佛教慈蓮精舍之相關登記程序雖尚未完備，然以上訴人
    之作為觀之，核與稅法所規定之公益或慈善團體相符，自應
    有所得稅法第4條第1項第13款公益、慈善機關或團體免納所
    得稅規定之「準用」。基上所述，原審認定即有未合，請求
    廢棄原審判決等語。
三、被上訴人未提出上訴答辯狀，於原審則以：上訴人未向主管
    機關登記或立案，以大眾匯款收入從事宗教、慈善、社會服
    務或公益等活動，且未辦理本年度所得稅結算申報，經被上
    訴人輔導其於1個月內向主管機關補辦登記或立案，惟逾期
    未補辦；嗣被上訴人所屬臺中縣分局依所得稅法第79條規定
    填具滯報通知書函請補辦結算申報，上訴人逾期未申報，復
    輔導上訴人限期補辦結算申報，惟仍未辦理；且被上訴人函
    請上訴人提示相關帳簿文據供核，惟迄未提示。而上訴人本
    年度以慈蓮精舍名義從事前開宗教活動所取得之各項收入
    應併入收入總額核算餘絀數，至其餘絀數是否徵免所得稅則
    視其是否符合所得稅法第4條第1項第13款之免稅規定而定，
    縱其收受之匯款有取自不特定個人之捐款，惟既係上訴人以
    慈蓮精舍名義從事宗教活動所取得之款項，自應併同各項收
    入核算餘絀數，其主張依同法條第1項第17款規定免納所得
    稅，核不足採等語，資為抗辯。
四、原審略以：（一）上訴人雖以其俗家名字申辦郵政劃撥帳戶
    ，但其通信欄即印明為慈蓮精舍專用劃撥單，以慈蓮精舍名
    義募款，匯款入其郵撥帳戶，並以該精舍名義辦理法會、助
    印佛書、義賣錄影帶、施棺、點光明燈、舉辦共修、招募女
    眾出家到精舍修行、募集統一發票、宗教旅遊及建寺募款等
    ，慈蓮精舍亦為共修及出家修行之道場，上訴人復自任其住
    持，並非僅其住居所之便稱而已。其所作所為，已屬宗教慈
    善團體之所為，要非一般接受捐贈之個人。（二）上訴人亦
    稱：「因『臺中佛教慈蓮精舍』未能登記為宗教團體，始以
    個人名義開戶及帳戶收入係用以從事弘法講座，舉辦兒童佛
    學營，贈印慈語雜誌及推展社會福利公益等活動」，益見其
    非一般接受捐贈之個人，自不符所得稅法第4條第17款免稅
    規定。且上訴人復已自陳慈蓮精舍未能登記為宗教或慈善團
    體，是亦不符所得稅法第4條第13款之免稅規定。又其復經
    被上訴人數度發函輔導限期補報而未報，從而，原處分並無
    違誤，訴願決定予以維持亦無不合等語，而駁回上訴人在原
    審之訴。
五、本件原審判決駁回上訴人在原審之訴，固非無見。惟查：
（一）按對於適用簡易程序之裁判提起上訴，須經本院許可，且
      該許可以訴訟事件所涉及之法律見解具有原則性者為限，
      行政訴訟法第235條定有明文。所謂法律見解具有原則性
      ，係指該事件所涉及之法律問題意義重大，而有加以闡釋
      之必要情形而言；如對行政命令是否牴觸法律所為之判斷
      ，或就同類事件高等行政法院所表示之見解相互牴觸，有
      由本院統一法律上意見或確認其意見之必要情形屬之。本
      件上訴意旨提及本件爭執涉及廣大個人或未立案團體實質
      從事公益服務者應否課徵「營利事業所得稅」疑義，該等
      個人或未立案團體依現行法不應課以營利事業所得稅以及
      個人贈與團體之財產，團體是否有行為時所得稅法第4條
      第1項第17款免納所得稅規定適用，經核即在指摘原審判
      決所援引之免稅標準第2條第1項第1款以及財政部71年函
      釋規範，與所得稅法第11條第4項有關「教育文化公益慈
      善機關或團體」為何之定義條款，有所扞格，暨個人贈與
      團體之財產，團體是否有行為時所得稅法第4條第1項第17
      款免納所得稅規定之適用；核其所涉及之法律問題意義重
      大，而有加以闡釋之必要，其上訴自應許可，合先明。
（二）又按「左列各種所得，免納所得稅一、．．．十三、教育
      、文化、公益、慈善機關或團體，符合行政院規定標準者
      ，其本身之所得及其附屬作業組織之所得。．．．十七、
      因繼承、遺贈或贈與而取得之財產。但取自營利事業贈與
      之財產，不在此限。．．．。」「本法稱營利事業，係指
      公營、私營或公私合營，以營利為目的，具備營業牌號或
      場所之獨資、合夥、公司及其他組織方式之工、商、農、
      林、漁、牧、礦冶等營利事業。．．．本法稱教育、文化
      、公益、慈善機關或團體，係以合於民法總則公益社團及
      財團之組織，或依其他關係法令，經向主管機關登記或立
      案成立者為限。」「營利事業所得之計算，以其本年度收
      入總額減除各項成本費用、損失及稅捐後之純益額為所得
      額。」「納稅義務人未依規定期限辦理結算申報者，稽徵
      機關應即填具滯報通知書、送達納稅義務人，限於接到滯
      報通知者之日起15日內補辦結算申報；其逾限仍未辦理結
      算申報者，稽徵機關應依查得之資料或同業利潤標準，核
      定其所得額及應納稅額。」分別為行為時所得稅法第4條
      第1項第13、17款、第11條第2、4項、第24條及第79條第1
      項前段所明定。自上述規定，可知，須符合上述所得稅法
      第11條第4項規定要件之教育、文化、公益、慈善機關或
      團體，就其符合行政院規定標準即教育文化公益慈善機關
      或團體免納所得稅適用標準之規定時，其所得始得依所得
      稅法第4條第1項第13款規定免納所得稅；故雖事業內容具
      有教育、文化性質，然並非合於上述所得稅法第11條第4
      項規定之要件者，其所得即非屬得依該款規定免納所得稅
      之所得。又因我國所得稅法關於營利事業所得稅核課之事
      業型態，尚包含獨資；故雖名義上為個人，而其實質已成
      為一事業者，則其所得自屬營利事業所得稅核課範圍。故
      「免稅標準」第2條第1項第1款關於「合於民法總則公益
      社團及財團之組織、或依其他關係法令，經向主管機關登
      記或立案．．．。」之規定，僅是在闡明上述所得稅法第
      4條第1項第13款及第11條第4項規範意旨；另財政部71年
      函釋，則是針對不符合上述「免稅標準」之教育、文化、
      公益、慈善機關或團體，應如何課稅為細節性及技術性事
      項之闡明，均與上述所得稅法規定意旨無違，自得予以援
      用。再自上述行為時所得稅法第4條第1項第17款規定，及
      該款之立法理由明載：本款規定因贈與而取得之財產一律
      免納所得稅，乃因贈與財產須繳納贈與稅，故不再課徵所
      得稅，俾免重複課稅，惟贈與稅課徵對象僅為個人，如屬
      營利事業之贈與，因不在現行遺產及贈與稅法所規定範圍
      以內，故規定取自營利事業贈與之財產仍應課徵所得稅，
      以杜取巧等語，暨遺產及贈與稅法第3條關於贈與稅核課
      行為及同法第20條不計入贈與總額之規定，可知，個人贈
      與事業或團體之財產除有符合該法規定不計入贈與總額之
      情事外，均應課徵贈與稅；故而，事業或團體源自個人贈
      與之財產，自屬行為時所得稅法第4條第1項第17款所規範
      免納所得稅之所得範圍。
（三）經查：（1）本件上訴人係未向主管機關登記或立案，逕
      以大眾匯款收入從事宗教、慈善、社會服務或公益等活動
      之團體一節，為原審所確定之事實，故依上開所述，上訴
      人自非行為時所得稅法第4條第13款所規範得依該款規定
      免納所得稅之教育、文化、公益、慈善機關或團體；而此
      款規定，於相關法令亦無如上訴人型態之組織得予準用之
      明文，故上訴人關於其有該款規定之適用或準用之主張，
      自無可採。又被上訴人係因上訴人未依限補報，始依所得
      稅法第71條之1第3項規定，依上訴人事業之性質，就其餘
      絀數按「未分類個人服務業」之同業利潤標準為核定，併
      予指明。（2）又本件上訴人印發有收款欄帳號「0000000
      0」戶名「甲○○（釋慈心）」之「郵政劃撥儲金存款通
      知單」，劃撥單背面通信欄並印有「慈蓮精舍專用劃撥單
      」及「弘法會員、弘法委員、助印雜誌、供養法師、贊錄
      錄音帶、贊錄錄影帶、法會點燈、施棺、認購天珠、放生
      、捐助佛像、建寺、光明燈、助印梁皇寶懺」諸項匯款事
      由供信眾勾選匯款，通信欄之左側並印有「慈蓮精舍上慈
      下心法師弘法護持法會，諸位大德福安：本精舍弘法會，
      一向以弘法利生之普化工作為主，時常廣印各種錄音帶、
      錄影帶、善書，寄贈海內外廣結佛緣，誠請大德們多多發
      心贊助本精舍之一切活動。…本精舍活動：每週日上午10
      時至下午5時開放結緣。每月第4個星期日上午11時至下午
      1時舉行消災法會。每週5下午8時至9時30分共修會。」更
      印有「法訊」多種，其通知活動內容除上述劃撥單所載者
      外，尚有伊豆弘法遊等情，為原審所確定之事實；而依此
      事實，上訴人所得之來源似尚包含屬捐贈者，而依上開所
      述，個人贈與事業或團體之財產，係屬行為時所得稅法第
      4條第1項第17款所規範免納所得稅之所得範圍，則原審就
      上訴人所得來源是否有屬贈與而應免納所得稅者，未予查
      明，即逕以其非一般接受捐贈之個人，認不符行為時所得
      稅法第4條第1項第17款規定，而認其收入之全數均屬應稅
      範圍，判決駁回上訴人在原審之訴，其認事用法尚有未洽
      ，而有適用法規不當及理由不備之違法，並其違法又與判
      決結論有影響。故上訴意旨指摘原審判決違背法令，聲明
      求為廢棄，為有理由；並因上訴人所得來源是否有確有應
      屬免稅及該部分金額若干等事實均有未明，而有由原審法
      院再為調查之必要，故本院並無從自為判決，爰將原判決
      廢棄發回原審法院再為調查後，另為適法之判決。再本件
      既已將原判決廢棄，並發回原審法院更為審理，故上訴人
      關於原審訴訟程序部分之爭執，因與結論無影響，本院即
      無再予論述之必要，併此敘明。
據上論結，本件上訴為有理由，依行政訴訟法第256條第1項、第
260條第1項，判決如主文。
中    華    民    國    95    年    8     月    31    日
                  第四庭審判長法  官  黃  璽  君
                              法  官  黃  淑  玲
                              法  官  廖  宏  明
                              法  官  楊  惠  欽
                              法  官  林  樹  埔
以  上  正  本  證  明  與  原  本  無  異
中    華    民    國    95    年    8     月    31    日
                              書記官  張  雅  琴


司法院資訊處製作；財團法人民間司法改革基金會備份。
